臺灣高等法院臺中分院民事判決　　　　 99年度家上字第118號
上　訴　人　余文光
訴訟代理人　姜端林律師
被 上 訴人　陽健英
訴訟代理人　武忠森律師
上列當事人間離婚事件，上訴人對於民國99年10月25日臺灣臺中
地方法院99年度婚字第 650號第一審判決提起上訴，本院於民國
100年1月5日言詞辯論終結，判決如下：
    主  文
上訴駁回。
第二審訴訟費用由上訴人負擔。
    事實及理由
壹、聲明部分：
一、上訴人方面：(一)原判決廢棄。(二)准上訴人與被上訴人離婚。
二、被上訴人方面：駁回上訴。
貳、陳述及理由部分：
一、上訴人主張：
(一)、1.兩造於民國88年 4月20日結婚，上訴人曾於98年2月5日以
    兩造婚姻難以維持為由，請求臺灣臺中地方法院（下稱臺中
    地院）判決離婚，經臺中地院98年度婚字第 243號及臺灣高
    等法院臺中分院98年度家上字第71號民事判決駁回上訴人之
    訴確定。惟自上開離婚事件最後言詞辯論期日即98年 8月26
    日之後迄今，兩造仍繼續分居，互不聯繫，上訴人於98年10
    月 4日向台中市警察局第四分局大墩派出所申報被上訴人失
    蹤，申請被上訴人之戶籍謄本，才知被上訴人已於同年 8月
    12日遷移戶籍，但到其戶籍地亦找不到人。因被上訴人曾聲
    請98年度暫家護字第 157號暫時保護令，申報失蹤找不到人
    ，乃於99年2月12日聲請98司家調字第610號調解離婚，因被
    上訴人說同意回家與上訴人同居，照顧上訴人，不願離婚，
    上訴人始撤回起訴，惟至今被上訴人並未回家與上訴人同居
    ，兩造分居已近一年半，顯無和好復合的可能，已難以維持
    婚姻，爰依民法第1052條第2項規定，請求判決離婚等語。
  2.對被上訴人答辯之陳述：對於被上訴人抗辯上訴人將門鎖換
    掉及未交付鑰匙給被上訴人之事實不爭執，然辯稱上訴人不
    交付鑰匙給被上訴人，是因為被上訴人會偷上訴人的東西，
    上訴人並沒有說除非水倒流被上訴人才可以回家這句話，上
    訴人沒有讓被上訴人回家係因為被上訴人回家也不會照顧上
    訴人之故。
(二)、在本院補充陳述：上訴人因年老需要人照顧，於88年 4月20
    日與被上訴人結婚，被上訴人來臺後，發覺事與願違，被上
    訴人非但不照顧上訴人，反要上訴人為其服務，並不為上訴
    人煮飯、洗衣，被上訴人與上訴人結婚之目的是為了錢，因
    上訴人不能滿足其要求，乃藉口工作賺錢，天天外出，吃飯
    時間到了即回家搶先吃完飯，不收拾洗滌碗筷，也不打掃家
    中垃圾，所有家務事均丟給上訴人。兩造結婚後，被上訴人
    藉口要在廣東買房子，其子女要在大陸買汽車，需要用錢，
    上訴人先後給被上訴人及其子女新臺幣（下同） 2,644,669
    元，被上訴人不但不照顧上訴人，反要上訴人照顧，取得身
    分證後，經常夜不回家，自98年 2月20日之後，亦不進家門
    ，不知去向，上訴人因而於98年10月 4日向台中市警察局第
    四分局大墩派出所申報被上訴人失，始知被上訴人已於98
    年 8月12日遷出戶籍，但戶籍地亦找不到人。再因被上訴人
    託人偽證並偽造上訴人之信件，致臺中地院98年度婚字第24
    3 號、及鈞院98年度家上字第71號事件均判決上訴人敗訴，
    兩造由於誤會，被上訴人聲請98年度家護字第 157號事件核
    發民事暫時保護令，再因被上訴人失，上訴人因而聲請98
    年度家調字第 610號離婚事件調解，惟因被上訴人表示願回
    家照顧上訴人，不願離婚，上訴人聽調解委員勸告，因而撤
    回起訴，惟被上訴人迄今仍未回家與上訴人同居，顯無和好
    復合的可能，兩造婚姻已難維持，應准予離婚。
二、被上訴人則以：
(一)、上訴人之主張均不實在，上訴人係藉故離婚，好另結新歡。
    兩造結婚多年，婚後不久，被上訴人即應上訴人之要求外出
    工作，所得悉數匯入上訴人帳戶，95年間被上訴人因公受傷
    ，無法工作，97年1月8日離職後，上訴人即要求與被上訴人
    離婚，被上訴人不從，上訴人即於97年12月 8日對被上訴人
    施暴，被上訴人申請保護令，經臺中地院於98年11月 3日以
    98年度家護字第1136號核發通常保護令在案，該保護令有效
    期間至99年11月 3日為止。被上訴人因遭到上訴人家暴，被
    迫在外居住，有不履行同居之正當理由。被上訴人於99年間
    快過年時有請里長陳樹林陪同，要回到上訴人家，上訴人卻
    拒絕被上訴人返家同居。上訴人表示不用被上訴人照顧，把
    門鎖換掉，且不將鑰匙交付被上訴人也不幫被上訴人開門，
    並且表示除非水倒流才讓被上訴人回家等語，被上訴人被迫
    無法返家與上訴人共同生活。但被上訴人就住在上訴人隔壁
    ，可以常常與上訴人碰面。再被上訴人將戶籍遷出，是因為
    上訴人是戶長，被上訴人申請的低收入戶補助會寄到上訴人
    處，上訴人不會將補助費拿給被上訴人，所以被上訴人才將
    戶籍遷出去，被上訴人希望上訴人能改掉家暴之行為，共同
    經營家庭等語，資為抗辯。
(二)、在本院補充陳述：上訴人以在原審主張之「重大事由」為上
    訴理由，顯無可採，應駁回其上訴。
三、經查：
(一)、按有前項以外之重大事由，難以維持婚姻者，夫妻一方得請
    求離婚，但其事由應由夫妻一方負責者，僅他方得請求離婚
    ，民法第1052條第 2項定有明文。上開所謂「有前項以外之
    重大事由，難以維持婚姻者」，乃抽象的、概括的離婚事由
    ，係民法親屬編於74年修正時，為因應實際需要，參酌各國
    立法例，導入破綻主義思想所增設，其目的在使夫妻請求裁
    判離婚之事由較富彈性。關於「難以維持婚姻之重大事由」
    ，係以婚姻是否已生破綻而無回復之希望為其判斷之標準。
    而婚姻是否已生破綻無回復之希望，則應依客觀之標準，即
    難以維持婚姻之事實，是否已達於倘處於同一境況，任何人
    均將喪失維持婚姻意欲之程度而定。又同項但書規定：「但
    其事由應由夫妻一方負責者，僅他方得請求離婚」，其所採
    者為消極破綻主義精神，而非積極破綻主義。因此，若夫妻
    雙方均為有責時，則應衡量比較雙方之有責程度，而許責任
    較輕之一方向應負主要責任之他方請求離婚，如雙方之有責
    程度相同，則雙方均得請求離婚，以符公平，且符合民法第
    1052條第 2項規定之立法目的（最高法院94年台上字第2059
    號判決、95年台上字第1450號判決、95年第 5次民事庭會議
    決議參照）。經查，兩造於88年 4月20日結婚（原審誤載為
    88年4月30日結婚），目前婚姻關係仍存續中，兩造自98年8
    月26日分居迄今之事實，為兩造所不爭，並有戶口名簿影本
    1 份在原審卷為證（見原審卷第11頁），堪信為真。至於上
    訴人主張兩造分居迄今已逾一年半，被上訴人不願回家照顧
    上訴人，兩造無復合之可能，已難以維持婚姻，上訴人自得
    依民法第1052條第 2項規定，請求離婚等語，則為被上訴人
    否認，並以前詞抗辯。是本件爭點為兩造婚姻是否有難以維
    持之重大事由，及該事由可歸責於何人，上訴人是否得提起
    離婚之訴？
(二)、經查，上訴人於97年12月8日晚上9時許，在台中市南屯區○
    ○○街235號5樓兩造原住處，因要求被上訴人離婚不成，竟
    持刀作勢要殺被上訴人，並向被上訴人丟擲板凳，致被上訴
    人手部受傷，之前並因為被上訴人年事已高，無謀生能力及
    不能生育，為迫使被上訴人離婚，多次以不雅言詞辱罵被上
    訴人，甚至動手毆打被上訴人等情，被上訴人因而向臺中地
    院聲請核發暫時保護令，經臺中地院於98年 4月14日以98年
    度暫家護字第 157號核發暫時保護令在案，上訴人提起抗告
    後，經本院於98年 8月12日以98年度暫家護字第32號裁定駁
    回抗告確定，嗣經臺中地院於98年11月 3日以98年度家護字
    第1136號裁定核發通常保護令確定，該通常保護令之有效期
    間為一年即至99年11月3日止，上訴人於99年6月15日提起本
    件離婚訴訟時，尚在前開保護令之有效期限內等事實，業經
    本院調取本院98年度家上字第71號卷、臺中地院98年度暫家
    護字第 157號、98年度家護字第1136號案卷核閱無誤，堪信
    為真。再查，證人即里長陳樹林在原審結證稱：「（請陳述
    兩造相處的情形？）他們夫妻兩人的情形，我有勸他們二人
    好好相處，被告有表示要回去和原告同住，原告表示不可能
    ，有一次被告有表示要回去照顧原告，但是原告說有一段時
    間找被告都找不到，所以現在不可能讓被告再回來了」、「
    （原告有沒有對證人說：你帶她回來是不是要我養她）原告
    是有這麼說」、「（他們現在住的地方距離多遠？）他們現
    在住的地方是隔壁棟的大樓」等語（見原審卷第46頁反面、
    第47頁），被上訴人抗辯其於99年快過年期間，有請里長陳
    樹林陪同要返回上訴人住處，上訴人卻拒絕被上訴人返家同
    居等情，堪信為真。上訴人雖否認證人陳樹林上開證詞不實
    ，惟未能舉證證明陳樹林之證詞有何不實之處，本院審酌證
    人為兩造住處之里長，為地方上之公正人士，且曾參與兩造
    爭執之處理，與兩造間並無利害關係存在，其證詞自堪採信
    。綜上，被上訴人抗辯因上訴人對其家暴，被上訴人有不與
    上訴人同居之正當理由，況上訴人已自行更換門鎖，不交付
    門鎖給被上訴人，亦不幫被上訴人開門，於被上訴人由里長
    陳樹林陪同欲返家同居時，亦不讓被上訴人回去等語，堪信
    為真。
(三)、按婚姻乃一男一女之兩性結合，以組織家庭，經營共同生活
    為目的，夫妻生活貴在相互扶持，互相尊重及包容。經查，
    兩造目前係處於分居狀態之事實，固如前述，惟其原因在於
    上訴人對被上訴人施以家暴及不讓被上訴人返家同居之故，
    被上訴人未與上訴人履行同居義務，尚非無理由。本院審酌
    被上訴人目前並無工作，應可全力照顧上訴人，兩造若能誠
    心溝通互相瞭解彼此之需求及想法，在日常生活上互相扶持
    ，上訴人改變拒絕接受被上訴人同居之態度，同意被上訴人
    返家同居，亦可減省被上訴人在外租屋之費用，若上訴人提
    供部分生活費用由被上訴人負責照顧家務，滿足被上訴人基
    本生活所需，被上訴人自不需再另向上訴人請求給付扶養費
    ，而對簿公堂，上訴人若能更用心體會瞭解上訴人之習慣及
    喜好，多加關照，噓寒問暖，亦能減少兩造之爭執，滿足雙
    方之需要，當不致動搖婚姻之根本。再被上訴人雖在本院表
    示無離婚意願，不願離婚等語，然查，上訴人曾於98年間訴
    以兩造生活習慣大相逕庭、被上訴人未曾替上訴人洗衣、用
    餐後自行離開，讓上訴人獨自用餐及收拾殘羹，兩造婚姻已
    生重大裂痕，爰依民法第1052條第 2項規定訴請離婚，惟經
    臺中地院於98年5月14日以98年度家訴字第243號民事判決駁
    回上訴人之訴，上訴人提起上訴後，亦經本院於98年 8月31
    日以98年度家上字第71號判決駁回上訴確定，有前開民事判
    決書2份在原審卷為佐（見原審卷第61-67頁），上訴人嗣再
    於98年間以被上訴人偽造上訴人名義之信件為由，向臺中地
    方法院檢察署提出刑事告訴，惟因並無積極事證足認被上訴
    人有偽造私文書犯行，經臺中地檢署檢察官於98年10月28日
    以98年度偵字第 25286號不起訴處分書為不起訴處分，上訴
    人聲請再議後，經臺灣高等法院臺中分院檢察署檢察官於98
    年12月10日以98年度上聲議字第2392號處分書駁回其再議之
    聲請等情，有上開不起訴處分書、處分書等件在本院卷為佐
    （見本院卷第 32-35頁），並以被上訴人未履行同居義務及
    前述理由，提起本件訴訟請求判決准與被上訴人離婚，均足
    認上訴人已無維持兩造婚姻之主觀意願。本院審酌上訴人二
    度提起離婚訴訟訴請離婚，並對被上訴人為前述刑事告訴，
    被上訴人亦因遭上訴人家暴而聲請法院核發保護令獲准等情
    ，是縱被上訴人在本件訴訟中一再表示不希望離婚等情，惟
    亦應認兩造間實難再繼續和平相處，共營婚姻生活，任何人
    處於相同情況下，亦喪失繼續維持婚姻之意願，而認上訴人
    主張兩造婚姻有難以維持之重大事由存在等情，足堪採信。
    是本件應再審究者為，兩造婚姻有難以維持之重大事由存在
    ，可歸責於何人，上訴人是否得訴請離婚？經查，兩造分居
    係因上訴人對被上訴人之家暴行為及拒絕被上訴人回家所致
    ，前述民、刑事訴訟均係上訴人提起等情，已如前述，是兩
    造因分居及前述民、刑事訴訟致婚姻有難以維持之重大事由
    存在，上訴人為可歸責責任較重之一方，依前開法條規定及
    說明，上訴人依民法第1052條第 2項之規定請求離婚，自不
    應准許。
四、綜上，兩造婚姻雖有難以維持之重大事由存在，惟上訴人係
    屬可歸責責任較重之一方，不得依民法第1052條第 2項規定
    訴請離婚，既如前述。從而，上訴人依民法第1052條第 2項
    規定，訴請判決准予上訴人離婚，自屬無據，不應准許。原
    審因而駁回上訴人之訴，核無不合。上訴論旨指摘原判決不
    當，求予廢棄改判，為無理由，應予駁回。
五、本件事證已臻明確，兩造所為之其他主張，陳述並所提之證
    據，經審酌後，認均與本件之結論無礙，不再一一論述，併
    予敘明。
據上論結，本件上訴為無理由，依民事訴訟法第449條第1項、第
78條，判決如主文。
中    華    民    國   100    年    1     月    19    日
                民事第六庭    審判長法  官  袁再興
                                    法  官  盧江陽
                                    法  官  陳賢慧
以上正本係照原本作成。
如對本判決上訴，須於收受判決送達後20日內向本院提出上訴書
狀，其未表明上訴理由者，應於提出上訴後20日內向本院提出上
訴理由書（須按他造人數附具繕本）。
上訴時應提出委任律師為訴訟代理人之委任狀。具有民事訴訟法
第466條之1第1項但書或第2項之情形為訴訟代理人者，另應附具
律師及格證書及釋明委任人與受任人有該條項所定關係之釋明文
書影本。如委任律師提起上訴者，應一併繳納上訴審裁判費。
                                    書記官  吳麗琴
中    華    民    國   100    年    1     月    19    日
                                                      Ｓ